【裁判字號】    98,上訴,201
【裁判日期】    980420
【裁判案由】    貪污治罪條例等
【裁判全文】
臺灣高等法院高雄分院刑事判決         98年度上訴字第201號
上  訴  人  臺灣高雄地方法院檢察署檢察官
被      告  乙○○
選任辯護人  徐豐明  律師
被      告  甲○○
被      告  丁○○
選任辯護人  吳建勛  律師
            陳慧錚  律師
            梁宗憲  律師
上列上訴人因被告貪污治罪條例等案件，不服臺灣高雄地方法院
97年度訴字第300 號中華民國97年12月4 日第一審判決（起訴案
號：臺灣高雄地方法院檢察署96年度偵字第31286 、31287 號）
，提起上訴，本院判決如下：
    主  文
上訴駁回。
    理  由
一、公訴意旨略以：被告丁○○係高雄縣政府警察局仁武分局澄
    觀派出所警員，對轄區內之賭博性電動玩具負有查緝取締之
    責，為依據法令從事公務之人員。被告丁○○明知被告乙○○、甲○○等人未取得經營電子遊戲場業之許可，即在位於
    高雄縣仁武鄉○○路73號之8 之「賓果便利商店」內擺設電
    子遊戲機供人遊戲娛樂而經營電子遊戲場業，並以該電子遊
    戲機與不特定人對賭財物，而被告乙○○、甲○○2 人為避
    免被警方取締，乃共同基於行賄警方人員之犯意聯絡與行為
    分擔，自96年2 月間起，將賓果便利商店之「公關費」新台
    幣（下同）1 萬元，按月交付予丁○○，迄同年6 月止，被
    告丁○○共計收取被告乙○○所交付之「公關費」達5 萬元
    。被告丁○○於收受前揭公關費後，即違背其查緝取締電動
    玩具之職責，對被告乙○○等人所經營之「賓果便利商店」
    ，不予以查緝該遊樂場有違反電子遊戲場業管理條例及賭博
    之情事。因認為被告乙○○、甲○○涉犯貪污治罪條例第11
    條第3 項之違背職務行賄罪；被告丁○○涉犯同條例第4條
    第1 項第5 款之違背職務受賄罪。
二、按犯罪事實應依證據認定，無證據不得認定犯罪事實；不能
    證明被告犯罪者，應諭知無罪之判決，刑事訴訟法第154 條
    第2 項、第301 條第1 項分別定有明文。又事實之認定，應
    憑證據，如未能發現相當證據，或證據不足以證明，自不能
    以推測或擬制之方法，為裁判基礎；且認定不利於被告之事
    實須依積極證據，苟積極證據不足為不利於被告事實之認定
    時，即應為有利於被告之認定。另認定犯罪事實所憑之證據
    ，雖不以直接證據為限，間接證據亦包括在內，然而無論直
    接證據或間接證據，其為訴訟上之證明，須於通常一般之人
    均不致有所懷疑，而得確信其為真實之程度者，始得據為有
    罪之認定，倘其證明尚未達到此一程度，而有合理之懷疑存
    在而無從使事實審法院得有罪之確信時，即應由法院為諭知
    被告無罪之判決（最高法院40年度台上字第86號、30年度台
    上字第816 號、76年度台上字第4986號判例意旨參照）。又
    檢察官對於起訴之犯罪事實，應負提出證據及說服之實質舉
    證責任，倘其所提出之證據，不足為被告有罪之積極證明，
    基於無罪推定之原則，自應為被告無罪判決之諭知，最高法
    院92年台上字第128 號判例參照。
三、公訴人認被告丁○○等3 人涉犯上開罪嫌，無非係以被告乙○○、甲○○、同案被告陳秋杏、楊景發之供述及通訊監察
    譯文等證據為其論據。訊之被告丁○○等3 人均堅決否認有
    上開受賄及行賄犯行，被告丁○○辯稱：我雖於96年2 月間
    曾至賓果便利商店查看，但我並未收受乙○○的賄款，也不
    知道該店內有擺設賭博性電動玩具，係後來未再有人檢舉，
    才未再去查看等語；被告乙○○、甲○○均辯稱：並未自96
    年2 月間起至6 月止，按月交付「公關費」1 萬元予丁○○
    ，被告乙○○並辯稱：監聽譯文中我雖向甲○○提及要支付
    1 萬元公關費予警員，然實情係因甲○○不願支付電玩人頭
    負責人丙○○每月5 千元之人頭費用，我才假藉支付警察公
    關費名義，讓甲○○分擔該人頭費用等語。
四、經查：
(甲)程序部分：
  (一)按被告以外之人於偵查中向檢察官所為陳述，除顯有不可信
    之情況者外，得為證據，刑事訴訟法第159 條之1 第2 項定
    有明文。查共同被告乙○○、陳秋杏、楊景發於檢察官偵查
    時所為陳述，業經上開證人於供前具結，有證人結文附卷可
    稽，其於偵查中之陳述，客觀上並無顯不可信之情況，且其
    中證人楊景發等人已經原審傳訊到庭行交互詰問，其餘證人
    則經檢察官、被告及辯護人於法院審理中捨棄詰問權，是上
    開證人於偵查中之證詞自有證據能力。
  (二)本件證人即同案被告乙○○、甲○○、陳秋杏、楊景發於調
    詢之供述，係屬被告以外之人於審判外之陳述，惟被告、辯
    護人及檢察官均同意作為證據，並捨棄對質詰問權，本院審
    酌該言詞陳述作成時之情況，並無違法之情事，且與認定本
    案犯罪有關連，認為適當者，依刑事訴訟法第159 條之5 第
    1 項，應得為證據。
(乙)實體部分：
  (一)被告丁○○於96年2 月至6 月間，係擔任高雄縣仁武鄉○○
    路73號賓果便利商店之警勤區員警，並曾於96年2 、3 月間
    獨自前往賓果便利商店在店員陳秋杏陪同下進行臨檢；而賓
    果便利商店係以密室擺設電子遊戲機具「麻將」、「小舞台
    」、「金象王」、「彈珠」、「魔法球」各1 台，「大舞台
    」2 台，與不特定賭客對賭，而於同年6 月14日經查獲等情
    ，為被告3 人自承在卷，並經證人陳秋杏於調查站證述明確
    （見偵1 卷第21 6頁），復有97年5 月6 日高雄縣政府警察
    局仁武分局高縣仁警督字第0970001313號函文在卷可稽（見
    原審卷1 第256 頁），是上開事實堪予認定。
  (二)被告丁○○於96年2 、3 月間前往「賓果便利商店」臨檢之
    過程，證人陳秋杏於調查站證稱：「丁○○96年2 、3 月間
    穿著警察制服單獨前來賓果超商自稱是澄觀派出所管區員警
    ，詢問我有無擺設賭博電玩機檯，我答稱沒有，丁○○隨即
    在店內四週看看便離去。同日下午丁○○第2 次穿著便服前
    來，表示有人檢舉賓果超商有擺放賭博性電玩，要求我打開
    店內後面的儲藏室供查看，我正依其要求打開儲藏室門要帶
    進入查看時，隔間密室內間之前賭客離開未關妥，留有縫隙
    （此時可不經店員遙控，自行進入），恰巧有另名賭客推開
    隔間密室的門進入密室時發出聲響，丁○○就要求我打開隔
    間密室的門供查看，我當時哀求丁○○，並聯絡乙○○趕到
    賓果超商與丁○○到店外商談約半小時左右離去」等語（見
    偵1 卷第216 頁）。佐以被告乙○○陳稱：「96年2 月間某
    日賓果超商當班女店員打電話說丁○○前來臨檢，我趕往超
    商後，丁○○表示要我把賓果超商內的賭博電玩機檯全部收
    走，不然下次過來再看到就要抓了」等語（見偵1 卷第262
    頁），再觀諸被告丁○○供陳：「因接到民眾檢舉賓果超商
    有擺設賭博性電玩，我前往後請店員提供鑰匙，讓我入內查
    看」等語（見原審卷第300 頁），足證被告丁○○確曾前往
    「賓果便利商店」臨檢，並查覺其內設有密室之事實，堪予
    認定。
  (三)被告丁○○雖查覺「賓果便利商店」內設有密室，並獲悉民
    眾檢舉有擺設賭博性電動玩具之線報，嗣該超商於96年6 月
    14日經搜索查獲被告乙○○、甲○○涉犯違反電子遊戲場業
    管理條例及賭博之情事，惟此是否即得認係被告乙○○、甲○○行賄、被告丁○○收賄或圖利不予取締之事實，尚待其
    他事證補強。參諸證人即澄觀派出所所長徐宏杰對於密室搜
    索之作業程序證稱：「澄觀派出所員警前往該商店行臨檢時
    ，如遇有密室上鎖，依規定應由店員開門，讓員警入內查看
    臨檢，若店員不從則無法逕行搜索」（見原審卷2 第279 頁
    ），及證人陳秋杏證稱：「並未提供鑰匙供被告丁○○進入
    密室」等語觀之，被告丁○○在搜索偵查程序尚未臻完備之
    情形，未逕行進入密室查緝或取締違反電子遊戲場業管理條
    例及賭博情事，自難排除其主觀上之正當考量，且觀諸乙○○證稱：「丁○○表示要我把賓果超商內的賭博電玩機檯全
    部收走，不然下次過來再看到就要抓了」等語，亦難認被告
    丁○○於96年2 、3 月間前往「賓果便利商店」臨檢時，無
    任何積極查緝取締作為，或客觀上有構成圖利不予查緝之情
    。
  (四)被告乙○○固曾以其使用之0000000000號行動電話透過同案
    被告楊景發持用之0000000000號行動電話，於96年2 月19日
    15時19分2 秒與被告甲○○談及盈餘扣除1 萬元後平均分配
    一事（見偵1 卷第12頁之通訊監察譯文），惟其具體內容為
    何，已據被告甲○○於調查站陳稱：「通話內容主要是討論
    公關費用支付之情形，因我曾向乙○○表示，我只負責店內
    管理，因此乙○○跟我提起公關費用要我平均分擔，我即拒
    絕」等語（見偵1 卷第93、111 頁），核與被告乙○○於96
    年6 月14日調查站陳稱：【賓果超商原先是由我朋友綽號「
    楊桃」的檯主與甲○○合夥經營賭博性電動玩具，當時聘用
    丙○○之男子為遭取締時的人頭，代價是每月由「楊桃」者
    支付5 千元，我於96年2 月在賓果超商寄檯後，設法讓甲○○也幫忙分擔人頭費，所以才想出以派出所員警索取公關費
    1 萬元之名義，讓甲○○願意均攤公關費5 千元，實際上該
    公關費5 千元是要交給人頭丙○○，由甲○○變相負擔人頭
    費5 千元，我絕無同意及指示楊景發每月分擔5 千元行賄澄
    觀派出所管區員警尋求包庇之情事】（見偵1 卷第152 頁）
    ；於偵查中證陳：「我接收後有打電話叫楊景發跟甲○○說
    因剛開始經營，要有公關費，所以要一人負擔一半，甲○○
    有同意，但我私下只有拿5 千元去支付人頭費用，我自己沒
    有出5 千元，但我並沒有與甲○○共同出1 萬元給丁○○，
    請他不要來查賭博性電玩」等語（見偵1 卷第173 、281 頁
    ）相符。本院審酌被告乙○○於96年6 月14日檢調查獲本案
    當日所製作之筆錄，在無預先勾串準備情形下，其於第一時
    間即對該譯文1 萬元公關費緣由詳為說明，且對照該譯文內
    容確實提及人頭費用分擔一情，其所辯1 萬元係詐騙甲○○
    分擔人頭費一情，尚合情理。是公訴人援引上開通訊監察譯
    文為證，認定被告乙○○、甲○○自96年2 月起至同年6 月
    止按月給付1 萬元賄款予被告丁○○云云，自難遽予採信。
  (五)證人楊景發雖於調查站曾證稱：「我僅知道1 萬元應是對澄
    觀派出所的公關費用」等語，於96年2 月19日15時8 分11秒
    與被告乙○○之監聽譯文中，被告乙○○雖有向楊景發提及
    「譬如5 萬扣1 起來剩4 萬除以2 變成2 」等語，然其證詞
    係傳聞自被告乙○○，此觀諸其謂：「我曾在乙○○要求扣
    除賓果超商經營賭博電玩營業收入1 萬元時，詢問他1 萬元
    用途為何，乙○○表示1 萬元是作為向澄觀派出所的公關費
    用」等語（見偵1 卷第82頁），可得明證。是本院自難依此
    傳聞證據，遽認被告乙○○、甲○○確有按月行賄1 萬元予
    被告丁○○之事實。另公訴人雖引據被告乙○○與丁○○之
    通訊監察譯文為證，然上開監聽期間，自96年2 月迄96年6
    月14日查獲為止，監聽期間長達逾4 個月，茍被告乙○○確
    有行賄被告丁○○，何以上開監聽期間，均未有其2 人談論
    賄款交付或其他金錢往來情事，是上開監聽資料，亦難做為
    被告3人有行賄、受賄犯行之明證。
  (六)查賓果超商內將賭博性電動玩具置於密室內，而被告丁○○
    於96年2 、3 月間前往臨檢時，當時店員陳秋杏始終未開啟
    密室之門，業據證人陳秋杏於偵查中證述詳明（見偵1 卷第
    23 6頁），足證被告丁○○雖獲報賓果便利商店內有賭博情
    資及設有密室，但其在尚未進入密室查看前，自難認其對於
    密室內是否擺設有賭博性電動玩具之事實，握有明證。其雖
    對於被告乙○○揚言稱：將賓果超商內擺設的賭博性電玩機
    檯全部收走，不然下次過來再看到就要抓了云云，然此或可
    謂係在事證未明之情形下，所為較輕微之取締方式，或僅屬
    於勸導嚇阻之語詞，均有可能，法律上實難課予被告丁○○
    對於尚屬隱晦未明之事實，即應負擔取締、查緝之義務，而
    無決定以其他方式取代刑事偵查之裁量空間。至於賓果便利
    商店設置密室經營賭博性電動玩具未被查獲之原因本有多端
    ，或因員警不知、或係採取查緝作為容有遲誤、或係隱密規
    避得逞、或因收賄包庇等，均有可能。尚難僅以被告丁○○
    曾接獲檢舉，前往賓果超商臨檢時知悉有密室之設置，及被
    告乙○○曾與被告甲○○談論公關費分配事宜，即謂被告乙○○、甲○○有按月行賄1 萬元予被告丁○○，且被告丁○○即因此不予查緝賓果便利商店有違反電子遊戲場業管理條
    例及賭博之情。
  (七)綜上所述，公訴人所舉之積極證據，未足以證明被告乙○○
    、甲○○涉犯違背職務行賄罪；被告丁○○涉犯違背職務受
    賄罪，揆諸上揭說明，公訴人對於起訴之犯罪事實，既應負
    提出證據及說明之實質舉證責任，而公訴人認被告3 人所涉
    犯上開罪名所憑之證據，尚無從說服本院達於通常一般之人
    ，均不致有所懷疑，而得確信其為真實之程度，即難據以為
    被告不利事實之認定，自屬不能證明渠等犯罪。
五、原審因而以不能證明被告3 人犯罪，而為被告3 人均無罪之
    諭知，核無違誤；檢察官上訴意旨，猶執前詞，指摘原判決
    不當，為無理由，應予駁回。
據上論斷，應依刑事訴訟法第368 條，判決如主文。
本案經檢察官蔡國禎到庭執行職務。
中    華    民    國    98    年    4     月    20    日
                  刑事第三庭    審判長法  官 周賢銳
                                      法  官 黃仁松
                                      法  官 施柏宏
以上正本證明與原本無異。
如不服本判決應於收受本判決後10日內向本院提出上訴書狀，其
未敘述上訴理由者，並得於提起上訴後10日內向本院補提理由書
狀（均須按他造當事人之人數附繕本）「切勿逕送上級法院」。
中    華    民    國    98    年    4     月    20    日
                                      書記官 白  蘭


司法院資訊處製作；財團法人民間司法改革基金會備份。
